臺灣臺中地方法院民事判決　100年度訴字第1886號
原　　　告　中國信託商業銀行股份有限公司
法定代理人　辜濂松
訴訟代理人　柯艾玉
　　　　　　何書喬
被　　　告　吳冠
　　　　　　蘇妙霞
上　一　人
訴訟代理人　吳羿霆
上列當事人間請求塗銷所有權移轉登記等事件，本院於民國 100
年11月3日言詞辯論終結，判決如下：
    主      文
確認被告吳冠與蘇妙霞間，就如附表所示土地及建物所為之買
賣關係不存在。
被告蘇妙霞應將如附表所示土地及建物於民國九十五年五月三日
以買賣為原因之所有權移轉登記予以塗銷。
訴訟費用由被告負擔。
    事實及理由
一、被告吳冠經合法通知，無正當理由，未於言詞辯論期日到
    場，核無民事訴訟法第386 條各款所列情形，爰依原告之聲
    請，由其一造辯論而為判決。
二、原告起訴主張：被告吳冠前於民國（下同）86年12月12日
    與原告成立信用卡使用契約，約定該被告得持信用卡於特約
    商店簽帳消費，並應依約定之繳款期限繳款，詎被告吳冠
    自95年3月24起即未如期繳款，迄至同年10月28 日止，尚欠
    原告新臺幣（下同）428,595元。另於92年9月1 日以現金卡
    向原告借款90,000元，嗣於94年7月調高額度至13 萬元，約
    定利率為13.88%，應依約定之繳款期限繳款，詎被告吳冠
    自95年4月29日起即未如期繳款，迄至同年9月5 日止，尚欠
    原告80,323元，以上合計為508,918 元，依約已喪失期限利
    益，對原告所負債務視為全部到期。原告已向鈞院申請核發
    支付命令，經鈞院97年度促字第35808 號支付命令確定在案
    。被告吳冠嗣於95年4月19 日，將其所有如附表所示之土
    地及建物（以下簡稱系爭不動產）以「買賣」為原因，移轉
    為其母即被告蘇妙霞所有，並於同年5月3日辦理所有權移轉
    登記完畢，惟系爭不動產移轉之時間，與被告吳冠逾期未
    清償對原告所負債務之時間密接，且受讓人即被告蘇妙霞與
    被告吳冠為母子關係，凡此均足證被告2 人間就系爭不動
    產所為所有權移轉登記，乃以買賣之名，行脫產之實，目的
    在逃避被告吳冠之債權人就系爭不動產為強制執行，故係
    通謀而為虛偽之意思表示，依民法第87條第1項規定，被告2
    人間該項虛偽之買賣意思表示乃自始無效，系爭不動產應仍
    屬被告吳冠所有，該被告依民法第767 條規定，得請求被
    告蘇妙霞塗銷所有權移轉登記，而為回復原狀。然被告吳冠
    怠於對被告蘇妙霞行使塗銷登記請求權，原告身為被告吳
    冠之債權人，自得依民法第242 條規定，以原告之名義代
    為行使其權利，請求被告蘇妙霞塗銷所有權移轉登記，為此
    提起本件訴訟，而為先位聲明。另被告2 人上開行為亦有害
    及原告之債權，被告吳冠除系爭不動產外，亦無其他財產
    ，是亦爰以民法第244條第2項、第4 項之規定，請求撤銷被
    告2 人間就系爭不動產移轉之債權及物權行為，及請求被告
    蘇妙霞塗銷系爭不動產之所有權移轉登記，而為備位聲明。
    訴之聲明：(1)先位聲明：如主文第1、2項所示。(2)備位聲明
    ：被告2人就附表所示之系爭不動產於95年4月19日之買賣
    行為及95年5月3日移轉所有權登記行為應予撤銷。如主文
    第2項所示。
三、被告吳冠經合法通知，未曾到庭，亦未提出書狀，以為任
    何聲明與陳述。
四、被告蘇妙霞則抗辯：系爭不動產係伊以490 萬元之價格向被
    告吳冠購買，其中260 萬元係之前被告吳冠向伊借款而
    抵債。另230 萬元係以承接土地銀行貸款之方式給付。答辯
    聲明：駁回原告之訴。
五、查原告主張，被告吳冠前向原告申請信用卡、現金卡使用
    ，尚積欠508,918 元未清償，其對原告所負該項債務已屆至
    清償期；又被告吳冠於95年4月19 日，將其所有之系爭不
    動產，以買賣為原因移轉予其父即被告蘇妙霞所有，並於同
    年5月3日完成所有權移轉登記之事實，已據其提出信用卡、
    現金卡申請書、帳單、本院97年度促字第35808 號支付命令
    及其確定證明書，暨土地與建物登記謄本為證，且為被告蘇
    妙霞所不爭執，堪信為真正。
六、原告另主張：被告2人就系爭不動產於95年4月19日所為以「
    買賣」為原因之所有權移轉登記行為，係通謀而為虛偽之意
    思表示，依法應屬無效等語，為被告蘇妙霞所否認，並為上
    開（四）之抗辯。是本件首應審究者，厥為原告上述主張，
    是否可採？經查：
（一）按所謂通謀虛偽意思表示，係指表意人與相對人雙方故意
      為不符真意之表示而言。被告蘇妙霞雖以其與被告吳冠
      間真有買賣之行為置辯。惟查，被告蘇妙霞到庭稱：「（
      問：吳冠有無向你借錢？）答：有借錢。（問：借多少
      ？）答：借沒多少錢，要回大陸向我借，都借壹萬多，壹
      萬多，借了三次。（問：何時向你借錢？）答：兩年前。
      」。等語（本院100年9月22日審理筆錄）。核與被告蘇妙
      霞訴訟代理人吳羿霆稱：「系爭不動產係以490 萬元之價
      格向被告吳冠購買，其中260 萬元係之前被告吳冠向
      伊借款而抵債。．．．。」等語（同上審理筆錄），就借
      款數額顯係不符。次查，被告蘇妙霞於99年9月23 日經鑑
      定為（輕度）慢性精神障礙，此有卷附之被告蘇妙霞之身
      心障礙手冊影本乙紙可稽。而被告蘇妙霞係自93年年底開
      始有精神障礙之疾病，亦據被告蘇妙霞之訴訟代理人吳羿
      霆（註：即被告蘇妙霞之女）陳明（同上審理筆錄）。則
      於95年4月19 日當時，被告蘇妙霞能否與被告吳冠為買
      賣系爭不動產之行為，即有可疑。若稱被告蘇妙霞因上開
      精神障礙而無法於審理時為正確之陳述，則被告蘇妙霞為
      何又於99年3月9日將系爭不動產為吳羿霆設定債權額 123
      萬元之第2 順位抵押權。被告蘇妙霞雖提出被告吳冠簽
      發之借據、本票多紙為證。惟上開借據、本票，既未經被
      告吳冠到庭陳明，即難以確認否確為被告吳冠所為，
      及為何原因所為，以確認其真實性。是以，被告2 人間就
      該次系爭不動產之所有權移轉登記，並無買賣之意思。被
      告蘇妙霞亦未給付被告吳冠任何價金。至被告蘇妙霞或
      曾給付予被告吳冠些許金錢，然金錢之交付，原因甚多
      ，非僅以借貸乙端而已。故該項買賣所有權移轉登記，顯
      係被告2 人故為與真意不符之通謀虛偽意思表示。依最高
      法院50年臺上字第2675號判例：「民法第87條第2 項所謂
      虛偽意思表示隱藏他項法律行為者，適用關於該項法律行
      為之規定，係指為虛偽意思表示之當事人間，隱藏有他項
      真實之法律行為而言，其所隱藏之行為當無及於他人之效
      力」意旨，被告2 人並不得以該通謀虛偽意思表示所隱藏
      之法律行為，對原告主張其間就系爭不動產於95年4 月19
      日所為所有權移轉登記係屬有效，故被告蘇妙霞上述抗辯
      ，無從使本院據以對其等為有利之認定，尚無足採。
（二）次按，表意人與相對人通謀而為虛偽意思表示者，其意思
      表示無效。但不得以其無效對抗善意第三人。民法第87條
      第1項，定有明文。被告2人既就系爭不動產故為與真意不
      符之上開買賣所有權移轉登記，則依上揭規定，該所有權
      移轉登記自屬無效而不存在，依法被告吳冠仍為系爭不
      動產之所有權人。惟上開所有權移轉登記存在於地政事務
      所土地登記系統之中，原告主觀上認其法律上之地位有不
      安之狀態存在，且此種不安之狀態，能以確認判決將之除
      去，原告據此訴請確認被告2人間就系爭不動產於95年4月
      19日所為買賣所有權移轉登記之法律關係不存在，自屬有
      據，應予准許。
七、再按，所有人對於無權占有或侵奪其所有物者，得請求返還
    之。對於妨害其所有權者，得請求除去之。有妨害其所有權
    之虞者，得請求防止之，民法第767 條，定有明文。又債務
    人怠於行使其權利時，債權人因保全債權，得以自己之名義
    ，行使其權利。民法第242 條前段，亦定有明文。被告吳冠
    、蘇妙霞就系爭不動產故為與真意不符之上開買賣行為及
    所有權移轉登記，該所有權移轉登記行為係屬無效，已如前
    述，則被告蔡燦松依法仍為系爭不動產之所有權人，且該登
    記之存在，對被告吳冠就系爭不動產所有權之完整性構成
    妨害，被告吳冠本得依民法第767 條規定行使妨害排除請
    求權，請求被告蘇妙霞將該所有權移轉登記塗銷。惟被告吳
    冠既就系爭不動產故為虛偽之所有權移轉登記，復未於訴
    訟進行中到庭，顯不可能期待其積極主動行使其塗銷請求權
    ，故其顯然怠於行使其權利。從而，原告代位被告吳冠依
    民法第767 條前段之規定，請求被告蘇妙霞應將上開形式上
    存在但依法無效之所有權移轉登記塗銷，以回復所有權完整
    之狀態，亦屬有據，應予准許。
八、綜上所述，被告2人就系爭不動產於95年4月19日以買賣為原
    因所為所有權移轉登記，係通謀而為虛偽之意思表示，應屬
    無效，故原告訴請確認被告2 人間就系爭不動產之買賣關係
    不存在，並代位請求被告蘇妙霞應將系爭不動產於95年5月3
    日之所有權移轉登記塗銷，為有理由，應予准許。
九、本件原告先位聲明，既已准許，則備位聲明部分，本院即勿
    庸予以審理，併予敘明。
十、據上論結，原告之訴為有理由，依民事訴訟法第385條第1項
    前段、第78條、第85條第1項前段，判決如主文。
中    華    民    國   100    年    11    月    23    日
                  民事第二庭    法  官  陳添喜
正本係照原本作成。
如對本判決上訴，須於判決送達後20日內向本院提出上訴狀。如
委任律師提起上訴者，應一併繳納上訴審裁判費。
中    華    民    國   100    年    11    月    23    日
                                書記官
附表：
一、土地
┌────────────────────────────────────────┐
│編│  土          地          坐          落      │地│ 面    積 │  權    利  │
│  ├───┬────┬───┬───┬──────┤  ├─────┤            │
│號│縣  市│鄉鎮市區○  段  ○○段  │  地    號  │目│ 平方公尺 │  範    圍  │
├─┼───┼────┼───┼───┼──────┼─┼─────┼──────┤
│１│臺中市│西屯區  ○○○段│      │0000-000    │建│994       │102/10000   │
└─┴───┴────┴───┴───┴──────┴─┴─────┴──────┘
二、建物
┌─┬──┬───────┬───┬───────────┬────┐
│編│    │              │建築式│建物面積（平方公尺）  │權   利 │
│  │    │基  地  坐  落│樣主要├───────────┤        │
│  │建號│--------------│建築材│樓    層    面    積  │        │
│  │    │建  物  門  牌│料及房│                      │        │
│號│    │              │屋層數│合                計  │範   圍 │
├─┼──┼───────┼───┼───────────┼────┤
│１│0343│臺中市西屯區中│鋼筋混│第2層：93.71          │93分之1 │
│  │8-00│仁段0000-000地│凝土造│總面積：93.71         │        │
│  │00  │號            │      │陽臺：7.55            │        │
│  │    │--------------│      │                      │        │
│  │    │臺中市西屯區寧│      │                      │        │
│  │    │夏四街2 號二樓│      │                      │        │
│  │    │之1           │      │                      │        │
│  │    │              │      │                      │        │
├─┼──┼───────┼───┼───────────┼────┤
│２│0348│臺中市西屯區中│鋼筋混│第9層：87.16          │全部    │
│  │5-00│仁段0000-000地│凝土造│總面積：87.16         │        │
│  │00  │號            │      │陽臺：11.54           │        │
│  │    │--------------│      │                      │        │
│  │    │臺中市西屯區寧│      │                      │        │
│  │    │夏四街2號9樓之│      │                      │        │
│  │    │1號           │      │                      │        │
└─┴──┴───────┴───┴───────────┴────┘